【裁判字號】    89,台上,7908
【裁判日期】    891227
【裁判案由】    業務侵占
【裁判全文】
最高法院刑事判決                              八十九年度台上字第七九○八號
    上  訴  人  甲○○
右上訴人因業務侵占案件，不服台灣高等法院台中分院中華民國八十七年二月十二日
第二審更審判決（八十六年度上更(二)字第三二三號，起訴案號：台灣台中地方法院檢
察署八十三年度偵字第三七六九號），提起上訴，本院判決如左：
    主  文
原判決撤銷，發回台灣高等法院台中分院。
    理  由
本件原判決認定上訴人甲○○係台中縣大雅鄉○○村○○路田心巷五之一號保帥金屬
有限公司（以下簡稱保帥公司）之董事長兼總經理，為從事業務之人，竟意圖為自己
不法之所有，基於概括之犯意，於民國八十二年九月間，代表該公司向客戶尚業有限
公司（以下簡稱尚業公司）收取承作鋁門窗之材料費及工資共新台幣（下同）一百四
十四萬五千四百九十三元後，僅入帳七十五萬元，餘款六十九萬五千四百九十三元均
侵占入己，花用殆盡。復於同年十月中旬及十一月初，代表該公司向客戶劉昭湖收到
承作鋁門窗之材料費及工資等款項，先後為七萬元及四萬元後，亦分別予以侵占入己
，花用殆盡等情，因而撤銷第一審之科刑判決，改判論處上訴人連續意圖為自己不法
之所有，而侵占對於業務上所持有之物罪刑，固非無見。
惟查：(一)上訴人已迭次辯稱：保帥公司資金係由其調度，有時由其借款代墊公司債務
，迨收到貨款後再抵償公司欠款，迄八十二年十二月離職時，保帥公司尚欠其六十六
萬餘元，其向尚業公司收取面額共一百四十四萬五千四百九十三元之支票二張後，有
告知會計莊梅瑛欲持向他人調現等語。而該公司會計莊梅瑛亦證述上訴人所辯屬實（
見原審上更(一)卷第三十三、三十四頁）。倘屬無訛，則關係上訴人究竟有無侵占保帥
公司貨款﹖以及侵占之數額﹖自應予以釐清，此為本院前次發回意旨所指明。原判決
雖以上訴人始終未能舉證證明其向尚業公司收取上開貨款時，保帥公司尚欠其代墊款
六十九萬五千四百九十三元之情事，且上訴人自八十一年七月二十一日起至八十二年
十月止替保帥公司代墊款或其自己向保帥公司借款，均經會計莊梅瑛逐筆記帳在案，
揆之該帳簿，並無上訴人所謂六十九萬五千四百九十三元之代墊款云云，資為不利上
訴人認定之論據。惟依上開莊梅瑛所製作上訴人與保帥公司資金往來明細帳簿所載，
截至八十二年九月二十九日止，保帥公司尚欠上訴人八十一萬四千三百零五元，而至
同年十二月止，保帥公司尚欠上訴人六十六萬四千二百零五元（見原審上更(一)卷第五
十五頁），準此，則於八十二年九月間，在保帥公司尚欠上訴人八十一萬四千三百零
五元之情形下，上訴人於取得尚業公司工資及材料費總計一百四十四萬五千四百九十
三元之支票二張，於告知會計莊梅瑛，並持向他人調現後，其主觀上扣留其中六十九
萬五千四百九十三元，以抵付保帥公司對其之欠款，而僅交付七十五萬元予莊梅瑛入
帳，能否謂上訴人此部分有不法所有之意圖及侵占之犯行，實待研求。原審就此未詳
予調查審認，遽認上訴人侵占上開六十九萬五千四百九十三元，難謂無應於審判期日
調查之證據未予調查之違法。(二)上訴人於原審已迭次辯稱：上訴人係於八十二年十月
間即以私人名義向劉昭湖借得七萬元及四萬元，而保帥公司則於八十二年十二月間始
承攬劉昭湖之鋁門窗工程云云（見原審上更(一)卷第五十一頁正面、上更(二)卷第六十九
頁正面），苟保帥公司係於八十二年十二月始承攬劉昭湖之鋁門窗工程，則上訴人於
同年十月中旬、十一月初之向劉昭湖收取七萬元、四萬元，是否為劉昭湖所支付之材
料費及工資，仍非無疑。究竟保帥公司係何時承攬劉昭湖鋁門窗工程，事關待證事項
，原審未詳予究明，亦難謂其證據之調查已屬詳盡。上訴意旨，執以指摘原判決違法
，非無理由，應認仍有撤銷發回更審之原因。又本件既經撤銷發回，原判決關於上訴
人不另為無罪諭知之部分，基於審判不可分原則，亦一併撤銷發回。再本件雖屬刑事
訴訟法第三百七十六條第三款所列案件，惟本法修正前，原得上訴於第三審法院，且
已繫屬於法院，依本法施行法第五條第一項規定，仍應依修正前之法定程序終結之，
附此明。
據上論結，應依刑事訴訟法第三百九十七條、第四百零一條，判決如主文。
中      華      民      國    八十九    年     十二     月    二十七    日
                              最高法院刑事第十庭
                                  審判長法官  莊  登  照
                                        法官  洪  明  輝
                                        法官  蔡  清  遊
                                        法官  黃  一  鑫
                                        法官  林  秀  夫
      右正本證明與原本無異
                                              書  記  官
中      華      民      國     九十     年      一      月      四      日


司法院資訊處製作；財團法人民間司法改革基金會備份。
